臺灣桃園地方法院民事判決　九十年度訴字第一四二三號
　　原　　　告　　新光產物保險股份有限公司
　　法定代理人　　甲○○
　　　　　　　　　乙○○
　　訴訟代理人　　孟士鵬
　　法定代理人　　丙○○
　　複　代理人　　己○○
　　法定代理人　　庚○○
　　訴訟代理人　　辛○○
　　　　　　　　　丁○○
　　被　　　告　　戊○○
右當事人間損害賠償事件，本院判決如左：
    主    文
原告之訴及假執行之聲請均駁回。
訴訟費用由原告負擔。
    事    實
甲、原告方面：
壹、聲明：
一、被告Thai Airways International  Public Company Limited（即泰商泰國航空
    國際有限公司）應給付原告新台幣（下同）七十三萬零二十九元整，及自原告於
    民國（下同）九十一年七月十五日提出之民事準備五暨追加被告狀繕本送達被告
    之翌日即九十一年七月十六日起至清償日止，按年利率百分之五計算之利息。
二、被告永儲股份有限公司及戊○○應連帶給付原告七十三萬零二十九元整，及自九
    十一年七月十六日起至清償日止，按年利率百分之五計算之利息。
三、被告委信企業有限公司應給付原告新台幣七十三萬零二十九元整，及自九十一年
    七月十六日起至清償日止，按年利率百分之五計算之利息。
四、前開被告中任一被告已為給付者，他被告免給付義務。
五、原告願供擔保，請准予宣告假執行。
貳、陳述：
一、緣訴外人采盟股份有限公司（Tasa  Meng Corporation，下稱采盟公司）於八十
    九年十月間自香港進口手錶八百九十六個（以下簡稱系爭貨物），分裝於四個木
    箱內至台灣，由被告Thai  Airways International Public Company Limited（
    即泰商泰國航空國際有限公司，下稱泰航公司）負責運送，並於運抵台灣後即進
    儲被告永儲股份有限公司（下稱永儲公司）倉庫，而後由被告Eevertrust
    Freight  Corp.（即委信企業有限公司，下稱委信公司）負責報關及運送至貨主
    倉庫。詎料，采盟公司領貨後即被發現後其中一箱內之手錶遺失七十個，采盟公
    司為此受有新台幣（下同）七十三萬零二十九元整之損害。原告為系爭貨物之保
    險人，已依約理賠被保險人（即貨主采盟公司）貨物之損害七十三萬零二十九元
    ，並受讓被保險人就本件貨損所得主張之一切損害賠償請求權，自得依保險法第
    五十三條及民法關於債權讓與之規定提起本件請求。
二、被告泰航公司之責任：
（一）查被告泰航公司為系爭貨物之運送人，系爭貨物於託運人交付予泰航公司時，
      係處於完好狀態，被告泰航公司並出具清潔提單，惟受貨人采盟公司委託被告
      委信公司提領貨物時，竟發現系爭貨物之外包裝鬆脫不完整，且被告永儲公司
      亦出具進口貨物放行異常情形報告表（以下簡稱放行異常報告表），而系爭貨
      物所以存放被告永儲公司倉庫，係因被告泰航公司為履行其運送責任，故與永
      儲公司簽立長期合約緣故，被告永儲公司自係被告泰航公司之履行輔助人。無
      論系爭貨物係在被告泰航公司運空運途中或係在被告永儲公司倉儲中發生遺失
      情形，系爭貨物既係於泰航公司之占有管理下發生如前述之遺失情事，被告泰
      航公司即應就系爭貨物遺失之損失，依民法第一百八十四條及一百八十八條規
      定負侵權行為賠償責任，及依民法第六百三十四條運送人無過失責任之規定，
      負債務不履行之賠償責任。
（二）又按民法第六百四十四條規定，運送貨物達到目的地並經受貨人請求交付後，
      受貨人取得託運人因運送契約所生之權利。依編號FAF-067145之分提單所載，
      託運人係香港GUCCI公司（Gucci Timerpieces（HK）Ltd.），受貨人為采盟公
      司，簽發人雖為訴外人Flying Transportation Ltd.，惟其實是代理被告泰航
      公司居於運送人之地位簽立分提單，可知實際運送人仍為泰航公司，受貨人采
      盟公司於八十九年十月二十九日取得分提單後，於八十九年十月三十日至被告
      永儲公司提領貨物發現貨物受損，其自得依運送契約法律關係向被告泰航公司
      主張權利。若被告泰航公司否認Flying Transportation Ltd.為其代理人，緣
      依編號000-00000000之主提單所載，其運送人為被告泰航公司，受貨人則是被
      告委信公司，被告委信公司並已將其於主提單上所有權益讓與原告，原告亦得
      依主提單上之受貨人權利向被告泰航公司為主張。
三、被告永儲公司之責任：
（一）按因可歸責於債務人之事由，致給付不能者，債權人得請求損害賠償；又受寄
      人保管寄託物，其受有報酬者，應以善良管理人之注意為之，民法第二百二十
      六條第一項及第五百九十條第二項分別定有明文。被告永儲公司係倉儲業者，
      依約保管系爭貨物，竟疏於注意導致系爭貨物遺失，顯有違於寄託契約應盡之
      注意義務，自係可責，故應對系爭貨物遺失之情事，負債務不履行賠償之責。
（二）依永儲公司所出具放行異常報告表所載「共計四件，領貨時其中一箱外箱包裝
      不完整」，足見系爭貨物確係於永儲公司之占有管理下，因其使用人（或其受
      僱人）之故意或過失而致發生貨物遺失情事，依民法第一百八十四條及第一百
      八十八條規定被告永儲公司亦應負侵權行為之損害賠償責任。
四、被告戊○○之責任：因被告永儲公司之職員戊○○稱其於系爭貨損發生時，係擔
    任進口督導之工作，其對系爭貨物於倉儲期間之保管人員自應負監督之責，今貨
    物既係於被告永儲公司保管中發生損害，被告即永儲公司之職員戊○○亦應對此
    貨損負民法第一百八十四條之權行為之損害賠償責任。故原告依民事訴訟法第二
    百五十五條第一項第二款之規定，以請求之基礎事實同一，追加戊○○為被告，
    應予准許。而被告永儲公司係被告戊○○之雇用人，被告永儲公司自應依民法第
    一百八十八條規定，為被告戊○○之侵權行為負僱用人損害賠償之連帶責任。
五、被告委信公司之責任：被告委信公司係負責本件貨物之報關及運送至貨主倉庫事
    宜，對貨物之保管應負注意之責，惟系爭貨物確係因其受僱人於執行業務時疏於
    注意致發生遺失情事，依民法第六百三十四條及第一百八十四條、第一百八十八
    條規定應負損害賠償責任。且被告委信公司於向被告永儲公司提領貨物時，雖已
    要求被告永儲公司開立放行異常報告表，並記載貨物於提領時即已拍照存證，然
    其照片為何竟係本件之重要爭點，被告委信公司於貨損之處理過程實有過失，致
    原告主張權利遇舉證之困境，被告委信公司自應依上揭規定負損害賠償責任。
六、本件原告以民法侵權行為及債務不履行為請求權基礎對被告提起訴訟，在侵權行
    為請求權基礎方面，按本件進口貨物之目的港及受貨人均在中華民國，依最高法
    院五十六年台抗字第三六九號判例：「所謂行為地，凡為一部實行行為或其一部
    分行為結果發生之地皆屬之」，則本案之侵權行為其一部結果發生地既屬中華民
    國領域內，依涉外民事法律適用法第九條第一項前段，自應以中華民國法律為準
    據法。最高法院八十四年度台上字第一九四七號判決亦認若係貨物到達目的港（
    台灣），台灣貨主前往取貨時始發現貨損，而認定侵權行為結果地時，侵權行為
    準據法應為中華民國法。至債務不履行之請求權基礎方面，依最高法院八十六年
    度台上字第一三○五號判決意旨，認為提單轉讓予託運人以外之第三人時，關於
    準據法之認定，所應審酌者乃提單持有人與運送人之意思、國籍，與託運人無涉
    。是依原告主張系爭貨物提單為被告泰航公司所簽發，持有人為訴外人采盟公司
    ，係屬不同國籍，依涉外民事訴訟法第六條第二項規定，即應適用行為地法，今
    本案之一部行為在我國境內，且提單記載之履行地亦在我國，與我國關係較為密
    切，應適用我國法。
七、此次遺失之貨物係GUCCI手錶七十只，其中包含型號0000  0000L GRG/GRG者三十
    只、00000 0000SP SLV/STEEL/BRA者二十只、00000 0000SP BLK/STEEL/BLK者二
    十只，其中型號0000 0000L GRG/GRG之手錶單價依商業發票所載係二千二百四十
    一元港幣，總價為六萬七千二百三十元港幣，00000 0000SP SLV/STEEL/BRA手錶
    單價依商業發票係二千四百二十一元，總價為四萬八千四百二十元，00000
    0000SP BLK/STEEL/BLK手錶單價係二千四百二十一元，總價則為四萬八千四百二
    十元，系爭遺失之貨物總價值達十六萬四千零七十元港幣，依原告理賠時之匯率
    計算，價值新台幣（下同）七十三萬零二十九元。
參、對被告抗辯之陳述：
一、被告委信公司於赴被告永儲公司倉庫提領貨物，發現貨物外箱有異常後，隨即以
    電話通知訴外人采盟公司，訴外人采盟公司即委託被告委信公司向被告永儲公司
    請求開立異常報告，並向訴外人Flying  Transportation Ltd、被告泰航公司為
    貨損通知，另采盟公司亦通知原告申報出險，原告即通知大正公證公司為公證，
    故本件並無受領後遲延通知運送人致運送人責任消滅情形。至被告泰航公司主張
    單位責任限制部分，因提單被告之條款記載係被告泰航公司單方面之意思，不具
    有限制貨主權力之效力，同理，雖主提單或分提單，其背面記載有華沙公約部分
    條文或應受香港法掌管並按其解釋、應按照香港法院的一般審理進行等語，仍不
    影響本件準據法應適用中華民國法律。
二、查本件訴外人采盟公司所委託之被告委信公司至被告永儲公司提領貨物時，發現
    該四箱來貨中有一箱外包鬆脫不完整，且原出貨人之鐵皮打包帶不見，隨即會同
    被告永儲倉庫之受僱人即被告戊○○攝影存證，並要求被告永儲公司開立放行異
    常報告表，實已為必要之處理；又因一般貨損處理實務，均不會在倉儲公司受領
    時即通知公證公司到場處理，而係於運送至貨主倉庫後方委請公證公司為處理，
    且系爭貨物係於八十九年十月三十日運送至貨主倉庫，並於同年月三十一日即委
    請公證公司為公證，並無處理不當之情形。惟觀之系爭貨物公證時之照片，其木
    箱上已無鐵皮打包帶，且被告泰航公司曾提供系爭貨物於泰航卸貨時之照片，竟
    與被告永儲公司提供陳稱係附於放行異常報告表後之照片相同，足見被告永儲公
    司提出之四紙照片並非開立放行異常報告表時被告委信公司所提出之照片。且依
    被告委信公司提出其陳稱係於提領貨物時拍攝之照片顯示，系爭遺失貨物外箱包
    裝鬆脫不完整，原出貨人之鐵皮打包帶不見，另木箱上鐵釘彎曲，顯有被撬開之
    痕跡，故系爭貨物於委信公司提領時即已全部遺失，係屬明顯，被告永儲公司所
    辯顯不足採。
三、再依被告戊○○於十一年三月八日庭訊中陳稱：「委信司機來提領時我們發現木
    箱外面少了兩條的鐵皮打包帶（一個箱子只有兩條的鐵皮打包帶）。」，證人陳
    錦文於同日庭期中亦證稱：「當初提領貨物時，我有在場，我看到四箱貨只有一
    箱沒有打包帶，感覺上包裝不是很好，包裝不完整，比如箱子釘的不很緊，箱子
    的木條中間有縫，感覺像重釘過。」另依永儲公司所開立之放行異常情形報告表
    亦載：「受領時其中一箱外箱包裝不完整」等語，可知系爭貨物於被告委信公司
    向被告永儲公司受領時，確係有其中一箱外包裝鬆脫不完整，木箱外面少了兩條
    的鐵皮打包帶之情形。足認本件貨損確係發生於被告永儲公司之倉儲保管且被告
    戊○○擔任進口督導工作期間，被告戊○○、永儲公司自應就此貨損負責。
四、又被告戊○○於十一年三月八日庭訊中之陳述反覆不一，如其陳稱被告永儲公司
    提出四紙照片即是開立放行異常報告表所附照片云云，但觀之此四張照片都有鐵
    皮打包帶，與其之前之證詞：「委信司機來提領時我們發現木箱外面少了兩條的
    鐵皮打包帶（一個箱子只有兩條的鐵皮打包帶）」顯不相符，其復稱：「我開包
    裝不完整的異常報告，是因為委信說左上角的那張照片上的木箱上沒有兩根橫木
    條，雖然我當初看到的是沒有打包帶，但我想也是有包裝不完整之情形，所以我
    開異常報告」等語。，亦與常理不符，試想專業之倉管人員，怎可能再處理貨損
    時如此草率，可見其照片之可疑。且如依被告戊○○陳述箱子包裝是完整的，爭
    議只是沒有鐵皮打包帶云云，亦與被告永儲公司所開立之放行異常情形報告表上
    之記載「受領時其中一箱外箱包裝不完整」不相符，可見被告委信公司當初要求
    開立放行異常報告表時提出之照片，不可能為被告永儲公司提出之四紙照片，又
    被告戊○○本非本件訴訟被告，其於九十一年三月八日庭訊為證言時，原稱其仍
    為永儲員工，後竟於作證完後又稱其已離職，則其所為陳述實有疑問，可見被告
    永儲公司及戊○○意圖卸責情事。
五、查系爭貨物自被告永儲公司出倉時，其外包裝確係已發生毀損之情事，且本件貨
    物於進倉時，並無任何接收異常報告表，可證其進倉時並無任何異常，故系爭貨
    物確係於永儲公司之保管中發生損害。依航空貨運站倉儲貨物管理規則第四條（
    下稱貨物運站管理規則）規定，航空貨運站對進倉儲存之貨物，自點收進倉時起
    至點交出倉時止，負保管責任。該規定係為保護貨物所有人而制定之法規。本件
    貨物於出倉時已發現異常，則被告永儲公司即有違反上揭保護他人之法律，依民
    法第一百八十四條第二項規定，應推定其有過失，而負民法第一百八十八條之侵
    權行為損害賠償責任。
肆、證據：提出編號FAF-067145之分提單、編號000-00000000之主提單、放行異常報
    告表、公證報告、權利轉讓書、代位求償收據、提單背面條文（以上均為影本並
    提供譯本）各一份、委信公司陳述書、保險單、商業發票、收貨單各一份、公證
    時之照片八紙、泰航提供卸貨時之照片四紙（以上均為影本）為證，並聲請訊問
    證人戊○○、陳錦文。
乙、被告泰航公司方面：
壹、聲明：原告之訴暨假執行之聲請均駁回。如受不利益之判決，願供擔保請准宣告
    免為假執行。
貳、陳述：
一、不爭執部分：
（一）被告泰航公司對訴外人Flying Transportation Ltd.自行簽發之FAF-067145空
      運提單形式真正不爭執。但否認為清潔提單，亦否認其係代理被告簽發。原告
      如主張係代位該紙分提單上受貨人采盟公司之貨主地位求償，應另向訴外人
      Flying Transportation Ltd.起訴請求。
（二）被告對所簽發之000-00000000空運提單形式真正不爭執。但否認為清潔提單。
二、本件準據法非中華民國法律：蓋依原告提出分提單背後條款第二十八條之記載，
    應適用香港法律為審判，且因簽發該提單之承攬運送人Flying  Transportation
    Ltd.係位於香港九龍之外國法人，託運人GUCCI公司亦為香港公司，是其締結本
    件承攬運送契約之行為地或要約地應在香港，亦應適用香港法律。而主提單之運
    送人為被告泰航公司，與託運人Flying Transportation Ltd.為香港法人，屬不
    同國籍，其行為地或發要約地應係泰國或香港，故其準據法亦非我國法。而提單
    背面之記載業已沿用成俗，且我國民法第六百二十七條亦規定「提單填發後，運
    送人與提單持有人關於運送事項依提單之記載」，參以提單正面亦記載「本件運
    送依照提單背面條款之條件」等語，託運人並於提單上簽名，故提單背面條款自
    應視為運送契約之一部分，受貨人亦應受提單背後條款之拘束。又本件原告縱依
    侵權行為為請求，其侵權行為地亦可能發生在香港陸運途中，而侵權行為地究為
    何地？侵權行為人為何人？應由原告負舉證之責，原告逕以中華民國法律為其請
    求賠償之依據，尚非適法。又原告主張其係依保險代位及債權讓與之規定受讓采
    盟公司對被告之債權為其請求權基礎，然債權讓與是否成立？對被告效力如何？
    應適用法律如何？均未見原告說明。
三、按當事人主張有利於己之事實者，就其事實有舉證之責任，民事訴訟法第二百七
    十七條前段定有明文。本件原告主張被告泰航公司應依民法第一百八十四條規定
    負損害賠償責任，則原告依民事訴訟法第二百七十七條前段規定自應就成立要件
    負舉證之責。再者，被告為一法人本身無侵權行為能力，原告應具體指明實際侵
    權行為人，始得主張僱用人連帶責任。
四、原告對被告泰航公司並無運送契約上之請求權：原告主張被告應依民法第六百三
    十四條本文負運送人責任云云，惟查主提單受貨人即被告委信公司雖已轉讓權利
    於原告，然其並無受損害或受任何第三者之請求，其對被告泰航公司無請求權存
    在可言，而分提單上之託運人為訴外人香港GUCCI公司，受貨人為上海商業銀行
    ，訴外人采盟公司僅是受通知人，均無法看出訴外人采盟公司或被告委信公司對
    被告泰航公司有何請求權依據，原告代位並依債權讓與主張被告應負運送人責任
    ，難謂當事人適格。
五、又本件係進口事件，系爭貨物係由承攬運送Flying Transportation Ltd.存入被
    告永儲公司，並由被告委信公司支付倉租，被告僅受Flying    Transportation
    Ltd.  委託負責空中運送部分，並不支付倉租，且依分提單之背面條款第三條第
    二款記載，承攬運送人即Flying Transportation Ltd.有權替客戶安排附屬服務
    ，包括將貨物移交與運輸公司前之倉儲及存放工作，第四條第一款亦約定，其有
    權代表客戶選擇雇用運輸業者及倉儲業者，由此可知貨物存放進何倉儲，係由承
    攬運送人自行安排或依貨主之指示為之。且一般倉儲業者對於貨物保管或存放方
    法，除依本身之專業外，另受貨主要求而為特別之監視或保管，被告並無權要求
    倉儲業者為任何特別保管或監視行為。足稽被告永儲公司並非被告泰航公司之代
    理人、使用人或履行輔助人。
六、被告泰航公司否認原告所稱貨物滅失事實；又本件縱有貨物滅失事實發生，亦非
    發生於被告應負責之運送責任範圍內，依法原告應先舉證證明系爭貨物係於被告
    運送責任範圍內發生滅失之事實：按民法第六百三十四條運送人責任非如原告所
    言為無過失責任，而係通常事變責任，運送人雖不問故意過失均應負責，然其前
    提須為貨物之毀損或滅失確係於被告運送責任範圍內發生。查系爭貨物於抵達中
    正機場，被告泰航公司交予被告永儲公司時係完整，永儲公司於接收時並無開立
    接收異常報告表，足證責任不在被告。原告所提之放行異常報告表雖有記載其中
    一箱包裝不完整，但由被告永儲公司提出照片上尚以黑色帶子綑綁完好並無破裂
    之情形以觀，內容物實不可能遭竊。由此足以斷言系爭貨物如真有被竊之情事，
    應是發生於永儲公司放行後之貨運階段或於采盟公司內遭竊所致，與被告無涉。
七、受貨人因未依法通知，運送人之責任已經消滅：
（一）查被告委信公司雖稱其於發現貨物遺失後曾傳真通知被告泰航公司云云，經被
      告泰航公司查證後，謹予否認，況衡情如貨物確有遺失，受貨人或其代理人應
      會以正式通知告知運送人，惟原告均未能提出其已為書面通知之證據，而本件
      受貨人於受領系爭貨物時已支付運費，則受貨人至遲應於受領貨物後十日內將
      遭竊滅失之情事向運送人通知，然受貨人並未通知，依民法第六百四十八條規
      定，被告就系爭託運物對受貨人之損害賠償責任已然消滅，原告自無代位或受
      讓行使受貨人對被告之權利可言。
（二）又本件運送契約訂定當時，已合意須從屬於主提單背後所有契約條款，依提單
      背面所載條款第二‧一條及第一條規定，系爭運送契約應從屬於西元（下同）
      一九二九年十月十二日簽定之華沙公約及一九五五年九月廿八日於海牙之修訂
      版。按照一九五五年修訂之華沙公約第廿六條規定：「一旦有貨損，有權請求
      交付貨物者，必須於發現貨損後，最遲於收受貨物十四天內，向運送人申訴」
      、「申訴應於提出運送文件同時以書面為之或另外於前開期限內以書面為之」
      、「除非運送人有詐欺情事，否則未於前開期限內申報者，即無權向運送人提
      出訴訟」，此在系爭貨物運送主提單背面條款第十二‧一同時亦有相同規定。
      換言之，無論依我國民法、華沙公約或提單契約內容，有權受領貨物者，一旦
      發現有貨損，必須於一定時間內以書面向運送人申訴，否則嗣後即不得再以訴
      訟請求。惟查本件有權受領貨物之人從未以書面通知被告，依上開約定即不得
      向被告提起訴訟。
八、原告應舉證本件損害賠償價額之計算：按民法第六百三十八條規定，運送人有喪
    失、毀損或遲到者，其損害賠償額，應依應交付時目的地之價額計算之。本件原
    告起訴以保險賠償金額為請求損害賠償之金額，顯無理由。蓋民法第六百三十八
    條第一項規定乃民法第二百十三條第一項所謂之法律另有規定，原告自應依民法
    第六百三十八條之特別規定證明受損貨物應交付時目的地之價值，不能僅依保險
    金額為據。
九、縱認本件有被告應負損害賠償責任之損害存在，被告亦得主張單位責任限制：
（一）按經由空中所為之空中運送，民用航空法定有特別規定，對民法而言，應予優
      先適用。民用航空法第九十三條規定：「.... 載運貨物.... 之損害賠償，有
      特別契約者，依其契約；無特別約定者，由交通部依照本法有關規定並參照國
      際賠償之標準訂定辦法，報請行政院核定公告之。」交通部並依上開規定，呈
      報行政院公告「航空客貨損害賠償辦法」，則該辦法為民法之特別規定。依該
      辦法第四條第一款之規定，運送人對於載運貨物之損害賠償標準為每公斤新台
      幣一千元。
（二）又被告泰航公司簽發主提單背面已約定系爭空運契約適用華沙公約，而泰國係
      華沙公約締約國，故本件運送若有貨物毀損、滅失，運送人之責任以每公斤二
      十美元為限。況本件託運人、受貨人於託運前並無申報價值，託運人既享受一
      般運費之利益而不負擔較高之運費，運送人就系爭託運物亦僅係稱量按公斤收
      取運費，並無法確知實際託運物究係何物，故退萬步言之，被告泰航公司縱應
      負擔賠償責任，亦得依上開法規、契約主張單位責任限制。
參、證據：提出提單背面影本及中譯本、被告泰航公司之公司登記資料、永儲公司關
    於說明貨棧自主函件各一份為證。
丙、被告永儲股份有限公司方面：
壹、聲明：原告之訴及假執行之聲請均駁回。如受不利益之判決，願供擔保請准宣告
    免為假執行。
貳、陳述：
一、不同意原告追加戊○○為被告，蓋原告係於本件訴訟業經鈞院審理逾年，且戊○
    ○到庭就本案重要事實具結證述之後，隨即提出追加主張，更突顯其運用訴訟技
    巧之巧思，爰請鈞院裁定駁回其訴之追加，如允其追加亦應就原告此訴訟技巧列
    入全辯論意旨之斟酌。
二、按航空運輸之一般進口貨物，航空公司於運抵台後之流程為：地勤公司卸貨，運
    交使用之倉儲公司存管，待完成繳稅報關，貨物獲准放行，再由貨主或其所委託
    之報關行或貨運行向倉儲提領。倉儲公司於接收航空公司交貨時，均會就貨物件
    數及包裝作清點交接，若發現有短少或毀損等瑕疵異常情形，均會開立進口貨物
    進倉異常情形報告或進口貨物接收異常情形報告等文件，會同公證公司簽署作為
    憑證，至提領貨物時，提領人發現貨物短少，亦定會要求倉儲公司開立進口貨物
    放行異常情形報告表作為憑證及將來索賠之依據，而實務上，貨主或代位求償之
    保險公司對被告索賠時，亦均以此為索賠之證明。又提領貨物者，如該批貨物之
    進口提單有主提單及分提單者，應提出經航空公司確認之分提單提領貨物，否則
    僅從主提單無法判斷提領人所欲提領之貨物是否正確。本件貨物進入被告永儲公
    司倉儲係因被告永儲公司與泰航公司間倉儲契約之故，而本件貨物於被告委信公
    司至永儲公司提領之際，並未請求開立放行異常報告表，係於貨主倉庫由訴外人
    即受貨人采盟公司與被告委信公司逕行將四個木箱包裝拆除後，發現其中一箱有
    短少七十只手錶情事，被告委信公司始於翌日要求被告永儲公司員工戊○○開立
    本件放行異常報告表。原告雖主張其中一箱貨物在收到時箱蓋即已鬆脫，固定鐵
    釘彎曲云云，然依常情，收貨人如於收貨時已發現其中一箱貨物包裝有嚴重異常
    之情形，應會立即通知公證公司人員到場查驗或為適當之保全處理（例如，拍照
    存證），卻逕自開啟包裝，清點內裝貨物，此於確定系爭貨物遺失之責任釐清上
    ，難謂無處理不當之過失。
三、原告無非依據被告永儲公司所開立之放行異常報告表所載，認定被告對於系爭貨
    損應負損害賠償責任；且因被告永儲公司所提出之照片與被告泰航公司提供之照
    片一致而否認其真實性。惟查：
（一）系爭貨物自民國（下同）八十九年十月二十九日進倉儲存至翌日經被告委信公
      司員工陳錦文提領貨物止，被告均已盡善良管理人之注意義務為堆藏及保管貨
      物。雖被告永儲公司曾出具放行異常報告表，但此乃被告善盡貨物保管責任據
      實填載系爭貨物包裝瑕疵之單據，俾為確認、釐清責任之歸屬而已，蓋依該放
      行異常報告表記載為「共計四件，領貨時其中一箱外箱包裝不完整（如照片所
      示）」，而依被告永儲公司提出該放行異常報告表所附四紙照片，清晰顯示所
      謂「外箱包裝不完整」係指該木箱外包裝二根木條掉落之現象，另觀該木箱包
      裝除有鐵釘固定外，上有以機器加封二條鐵皮包帶封裝良好，木箱內裝之貨物
      根本無外露之情形，故於拆除此二條外包裝之鐵皮打包帶並開啟完封木條前，
      絕無可能有遺失之可能性存在。況依原告提出公證報告所附受損狀況照片亦顯
      示，遺失貨物之木箱內裝貨物尚有大紙盒及小紙盒分層細密包裝完整，其遺失
      物即手錶七十只係分別以每盒二十只及三十只分裝四盒全部遺失，惟依前述系
      爭貨物外在包裝完整之情形，能將木箱內部尚有分層細密紙盒包裝之七十只手
      錶不著痕跡取走，殊難想像。是系爭貨物之遺失，不論是故意或過失所致，僅
      可能發生在出口前裝貨或進口提貨後，而此二種情形均非被告於法律上或事實
      上有義務或責任應加以預防或排除者。又本件貨物被告永儲公司自被告泰航公
      司接收之際並未開立進口貨物進倉異常情形報告表，表示從形式上觀察，系爭
      貨物並無異常情形，則被告泰航公司所提供之照片即係被告永儲公司所提供之
      異常情形照片，二者係為相同之照片，無足為奇。故此四張照片所表示者係為
      輔助說明本件進口貨物放行異常報告表之異常情形，是否即為貨物短少之箱號
      三之箱子，尚無從確認。惟茍確係貨物短少之箱子，依其出倉時之照片，絕非
      於被告永儲公司倉儲保管期間所可能發生之事；倘非該貨物短少之箱子，即貨
      物發生短少之箱號三箱子係其他箱子，而該其他箱子於被告委信公司受領出倉
      之際並無任何異常情形之記載，更無可能將該貨物短少責任，任意歸責於被告
      永儲公司。
（二）證人陳錦文雖否認被告永儲公司提出之四紙照片即是八十九年十月三十一日被
      告委信公司持交被告戊○○開立異常報告之照片，惟原告於鈞院另對被告永儲
      公司起訴之九十年度訴字第二三七九號損害賠償事件，亦是被告委信公司員工
      陳錦文於八十九年七月六日提領之貨物，該貨物在打包帶完整僅因包裝疑有封
      口重封，即當場要求開箱清點貨物，於本件果如其所提出之照片則貨物異常情
      形已甚為嚴重，為何竟未當場要求開立放行異常報告？
四、且依證人戊○○、陳錦文證詞之陳述，可以確定本件貨物提領之際，並未開立放
    行異常報告表，而係於貨主倉庫開啟貨物包裝，發現貨物短少之事實後，被告委
    信公司之員工陳錦文等人始於翌日前往被告永儲公司要求戊○○開立本件放行異
    常報告表，惟所開立之異常情形亦僅限於木箱外包裝短少二根木條，雖貨物提領
    之際，確有一箱外包裝欠缺鐵皮打包帶之情形，但其包裝仍完整等情。依上推論
    ，系爭貨物於進儲被告永儲公司期間，實無發生內裝貨物遺失之可能。又依被告
    戊○○證述，其發現木箱上沒有打包過痕跡等語，很可能係原始包裝之際即無鐵
    皮打包帶，則嗣後委信公司自不能以此爭執為貨物之瑕疵要求開立放行異常報告
    。事實上，被告委信公司之目的無非是因發現貨物短少遺失，卻未開立任何進口
    貨物放行異常情形報告表，若欲免除自己之責任，且配合貨主申請保險理賠，須
    嗣後以各種可能主張之瑕疵，向被告永儲公司要求補行開立放行異常報告表；此
    從委信公司訴訟代理人丁○○自承該公司與貨主采盟公司已配合好幾年了，只要
    采盟有貨到，被告委信公司就負責幫忙運送等語，併對照上述二位證人之陳述內
    容，即不難研判。其次，原告所提委信公司之陳述書，似為共同被告委信公司與
    原告訴訟代理人間往返之文書，若然，則其為規避自身責任而為不實之陳述，即
    不足為奇，且核其內容，與其向永儲公司提出之索賠申請書記載並不一致，贅載
    「原出貨人之鐵皮打包帶不見」等語，故此文書之真實性顯與事實有違，應予否
    認。
五、被告永儲公司對於系爭貨物遺失並無可歸責事由存在，且於系爭貨物自八十九年
    十月廿九日進倉至委信公司員工提領貨物為止，對於堆藏及保管貨物亦已盡善良
    管理人之注意義務；縱有開立放行異常報告表亦僅被告善盡貨物保管責任據實填
    載系爭貨物包裝有瑕疵之單據而已。又該箱貨物外箱包裝之瑕疵，無論如何造成
    ，並無影響內裝貨物完整之可能，至為明顯。則不論基於契約責任或侵權行為責
    任，被告均毋庸對本件系爭貨損之結果負擔損害賠償責任。況系爭貨物究於賣方
    裝貨、空運、路運、抑進倉階段發生損害？是否為被告之過失行為所致？依最高
    法院九十年度台上字第一九四一號、八十六年度台上字第一0二五號判決內容，
    應由原告負舉證責任，不得逕以損害結果而推測為泰航公司、委信或永儲之侵權
    或共同侵權行為所致。本件原告僅以於貨主倉庫拆除貨物包裝後始發現之貨損存
    在之結果，即將相關人等均列為被告提起本件訴訟，足認原告迄今仍無從確知系
    爭貨物遺失究竟係於何時、何地、何人、何故所致。
參、證據：提出索賠申請書、進口貨物異常情形報告表暨所附照片、公證報告暨所附
    照片、永儲公司進口貨物放行作業指導書、永儲公司安全作業規範監視系統作業
    要點及永儲公司進口部八十九年十月間在職拆理放行員名冊、鈞院九十年度訴字
    第二三七九號損害賠償事件之進口貨物放行異常報告表暨所附照片各一份（以上
    均為影本）為證。
丁、被告委信企業有限公司方面：
壹、聲明：原告之訴及假執行之聲請均駁回。如受不利益之判決，願供擔保請准宣告
    免為假執行。
貳、陳述：
一、本件為進口貨物之瑕疵而引起理賠，而被告委信公司職司航空貨運報關，絕對與
    理賠毫無關聯。蓋貨物至誰手中，即應由該單位負保管之責，此乃進口貨物瑕疵
    責任之分配方法，故空運至送入中正機場倉庫前之保管責任應由被告泰航公司負
    責，進入倉庫至交貨予被告委信公司期間，則應由被告永儲公司負保管之責。惟
    系爭貨物於被告至永儲公司提領時，即發現四箱中一箱外包裝鬆脫不完整、木板
    掀開，被告委信公司人員隨即會同被告永儲公司員工戊○○攝影存證，並立即通
    知貨主與原告，由原告指定公證公司前來公證，始發現短少手錶七十只。雖原告
    為保險公司依保險契約理賠采盟公司後，取得代位求償權，惟其求償應注意向何
    人求償，不能盲目對所有關係人訴追，並要求連帶負責。被告雖負責提領本件貨
    物，但於被告永儲公司已因該批貨物包裝不完整開立放行異常報告表，足證被告
    永儲公司已承認該貨於倉庫內未提領前已發生異常。被告既已偕同貨主及原告製
    作公證書，並於發現貨損當日即通知運送人泰航公司及泰航公司之代理人Flying
    Transportation  Ltd.，被告委信公司於本件貨損之處理過程並無過失可言，自
    應免除賠償責任。
二、被告依正常之提貨程序辦理貨物提領於倉庫倉門前，即發現來貨之包裝不完整，
    於八十九年十月三十日當天二十時許，即請求被告永儲公司開立異常報告書，與
    被告永儲公司員工戊○○所述於八十九年十月三十一日開立完全不符，且所留底
    之照片也與被告委信公司向鈞院所提示之照片不符，應屬被告永儲公司內部作業
    疏失。蓋異常報告書之貨主聯（或稱代理人聯）均未檢附任何照片（因按規定索
    賠用之異常報告書毋庸檢附照片），如永儲公司以自行所攝得未經貨主簽名確認
    之照片推翻該異常報告，實為不負責任之做法，且該異常報告清楚記載，共四件
    ，領貨時其中一箱外箱包裝不完整，另三箱皆正常；若如被告永儲公司戊○○所
    述僅木條脫落打包帶完整，永儲公司於當時即應拒絕開立。況異常報告書乃理賠
    之重要證物，縱觀中正機場三大倉儲公司對異常報告之開立揭十分審慎，尤其依
    往例都未將照片列入必然條件戊○○以照片為說詞，實非常態，以訴外人遠翔公
    司為例，更詳細載明「貨主如有異議，以公證為憑」等語，被告於取得放行異常
    報告表後又與原告所指定之公證公司作成公證報告，並將全部文件交予原告，何
    來過失之有。
參、證據：提出照片一紙、傳真三紙、及中正機場三大倉儲之異常報告書影本四份為
    證。
戊、被告戊○○方面：
壹、聲明：駁回原告之訴。
貳、陳述：伊是在八十九年十月三十日當天值班的人員，其工作內容是負責現場督導
    作業，亦即調配現場人力、開異常報告，不負責貨物的進倉、存放，當天下午五
    時以前，伊是在從事驗貨區之督導工作，即指示別人取貨出來給海關查驗，同日
    五時之後才去從事放行之工作，因委信公司當天領貨時伊是督導，所以翌日委信
    公司再回來要求補開具異常報告書亦是由伊開立。伊並無侵權行為。
己、本院依原告聲請，向中華電信股份有限公司台灣北區電信分公司台北南區營業處
    函查被告委信公司於九十一年十月二十九日至同年十一月二日之傳真電話收發資
    料。
    理    由
一、按訴狀送達後，原告不得將原訴變更或追加他訴，但請求之基礎事實同一或擴張
    或減縮應受判決事項之聲明者，不在此限。民事訴訟法第二百五十五條第一項第
    二款、第三款分別定有明文。本件原告於起訴時原請求被告泰航公司給付原告七
    十三萬零二十九元整，及被告永儲公司、委信公司均連帶給付原告七十三萬零二
    十九元整，及皆自起訴狀繕本送達被告翌日起至清償日止，按年利率百分之五計
    算之利息，且被告中任一被告已為給付者，他被告免給付義務。嗣於九十一年七
    月十五日言詞辯論期日具狀將聲明變更為如聲明所載，核其性質僅單純減縮應受
    判決事項之聲明，應予准許。又原告起訴時原僅列被告泰航公司、永儲公司、委
    信公司，其後於九十一年七月十五日言詞辯論期日具狀以被告戊○○於系爭貨損
    時，係擔任進口督導之工作，對系爭貨物於倉儲期間之保管人員應負監督之責，
    系爭貨物確係於永儲公司之保管中發生損害，故被告戊○○對此貨損應負民法第
    一百八十四條侵權行為損害賠償責任為由，將戊○○追加為被告，顯屬訴之追加
    無訛，被告永儲公司雖於同日之言詞辯論期日表示不同意原告為訴之追加，惟查
    原告於起訴狀中即明確主張系爭貨物於被告永儲公司之占有管理下，因其使用人
    或其受僱人之故意或過失而致貨物發生遺失情事，被告永儲公司應依民法第一百
    八十四條、第一百八十八條規定負侵權行為責任等語，並屢於訴訟進行中要求被
    告永儲公司提出該公司於八十九年十月三十日當日倉儲人員當班表，則其以被告
    戊○○為侵權行為人而追加為被告，與其起訴時主張之侵權行為事實尚屬同一，
    揆之首揭規定，自應准許原告為訴之追加，合先敘明。
二、查原告主張其與訴外人采盟公司間訂有「貨物上航空運輸保險長期合約」，承保
    訴外人采盟公司自八十九年一月十九日起至九十年一月十九日止保險期間內，進
    口之皮革製品、化妝品、仿造首飾、展示架、裝飾品、成衣、手錶及其他物品，
    自出賣人營業處所至被保險人營業處所以ＦＯＢ、Ｃ&Ｆ或其他未涵蓋海上保險
    之條件為交易條件之貨物損失險、戰爭險、碰撞險等。采盟公司於八十九年十月
    間自香港進口手錶八百九十六個，分裝於四個木箱內至台灣，由被告泰航公司實
    際負責運送。前開貨物於八十九年十月二十九日運抵台灣後即進儲被告永儲公司
    倉庫，而後由被告委信公司負責報關並於八十九年十月三十日至永儲公司倉庫提
    領該批貨物後運送至貨主倉庫。因訴外人采盟公司主張其於領貨後發現其中一箱
    內之手錶遺失七十個，原告乃依保險契約之約定，賠償采盟公司七十三萬零二十
    九元之事實，業據其提出保險單、代位求償收據等為證，且為被告所不爭執，應
    堪信為真實。本件原告起訴主張依編號000-00000000之主提單所載，託運人係訴
    外人Flying Transportation  Ltd，運送人為被告泰航公司，受貨人則是被告委
    信公司，而編號FAF-067145之分提單係訴外人Flying Transportation Ltd.代理
    被告泰航公司居於運送人之地位簽發，受貨人為采盟公司，故該分提單之實際運
    送人亦為被告泰航公司；受貨人采盟公司於取得分提單後，於八十九年十月三十
    日至被告永儲公司提領貨物發現貨物受損，其自得依運送契約法律關係向泰航公
    司主張權利，若被告泰航公司否認Flying Transportation Ltd.為其代理人，則
    原告亦得依主提單上之受貨人委信公司所讓與之提單上權利向被告泰航公司為請
    求。另依寄託契約之法律關係主張被告永儲公司應負債務不履行責任；依其與被
    告委信公司間運送契約之法律關係，主張被告委信公司應負債務不履行損害賠償
    責任。併依貨物所有人之地位請求被告泰航公司、被告永儲公司與戊○○、被告
    委信公司應就本件貨損負侵權行為責任等語。被告泰航公司主要抗辯原告對伊並
    無運送契約上請求權，且貨物損失非發生於其應負責之運送責任範圍內等語；被
    告永儲公司及戊○○亦否認本件貨物損失係發生於其占有管領系爭貨物之時，進
    而否認其於本件貨物損失有何故意、過失或可歸責情事；被告委信公司亦否認其
    於本件貨物損失有何過失。緣本件原告係本於運送契約債務不履行及侵權行為之
    法律關係請求被告等依不真正連帶方式賠償，而本件貨物運送自出貨至受貨，涉
    及香港及台灣二地，且被告泰航公司為外國法人，又運送過程中除兩造外尚牽涉
    多數不同國籍法人，具有涉外因素，則本件爭執要點首在本件準據法為何？又本
    件運送多數當事人間究何法律關係？並依原告起訴主張之訴訟標的及事實逐一檢
    閱被告等就本件貨物損失應負何種責任？
三、本件應適用之準據法：
（一）就侵權行為損害賠償責任部分：按涉外民事法律適用法第九條第一項規定，關
      於由侵權行為而生之債，依侵權行為地法。而所謂行為地，凡為一部實行行為
      或其一部行為結果發生之地皆屬之，最高法院五十六年台抗字第三六九號判例
      意旨參照。本件原告主張其所代位之訴外人采盟公司於受領貨物時，發現系爭
      貨物遺失，應認本件結果發生地於台灣，揆諸首揭規定，本件侵權行為損害賠
      償責任之準據法應為我國法。
（二）就運送契約之債務不履行責任部分：次按法律行為發生債之關係者，其成立要
      件及效力，依當事人意思定其應適用之法律；當事人意思不明時，同國籍者，
      依其本國法，國籍不同者依行為地法，行為地不同者，以發要約通知地為行為
      地；前項行為地，如兼跨二國以上或不屬於任何國家時，依履行地法。涉外民
      事法律適用法第六條第一項、第二項前段、第三項定有明文。就被告泰航公司
      方面，原告係以提單為被告泰航公司所簽發，原告係代位所承保之采盟公司並
      受讓被告委信公司提單持有人之地位而對被告泰航公司主張應負運送人責任，
      是本件準據法之認定，所應審酌者即應為提單持有人即采盟公司、委信公司與
      運送人即被告泰航公司之意思、國籍，與託運人香港GUCCI公司、Flying
      Transportation  Ltd.無關，而本件提單簽發人被告泰航公司係泰國公司，與
      訴外人采盟公司、被告委信公司國籍不同，渠等間又無約定適用之法律關係，
      依涉外民事法律適用法第六條第二項規定，即應以行為地法為準據法，又在提
      單之法律關係，類如海商法上載貨證券之法律關係，所謂行為地法包括簽發地
      （即提單之填發地）法及交貨地（即目的地）法，依同條例第六條第三項規定
      ，行為地如兼跨二國以上時，依履行地法。本件貨物運送目的地即履行地為桃
      園縣，是有關原告與被告泰航公司間依運送契約主張債務不履行損害賠償部分
      ，應以我國法為準據法。至原告代位訴外人采盟公司而依其與被告永儲公司間
      寄託契約及與被告委信公司間運送契約為主張，因渠等均為我國法人，則不論
      依涉外民事法律適用法第第六條第一項或第二項前段規定，亦應以我國法為渠
      等間契約法律關係之準據法。
（三）再按債權讓與對於第三人之效力，依原債權之成立及效力所適用之法律，涉外
      民事法律適用法第七條著有明文。本件原告主張其因代位而法定受讓訴外人采
      盟公司對於被告泰航公司關於運送契約、對於被告永儲公司關於寄託契約、對
      於被告委信公司關於運送契約之損害賠償債權，及因意定而受讓被告委信公司
      對於被告泰航公司關於運送契約之損害賠償債權，與對於本件被告四人之侵權
      行為損害賠償債權，按之前開說明，有關本件相關契約債務不履行責任、侵權
      行為損害賠償責任既均應適用我國法為準據法，則原告受讓上開債權後對於被
      告四人之效力，亦應適用我國法。
（四）被告泰航公司雖抗辯依原告提出分提單背後條款第二十八條之記載，應適用香
      港法律為審判，且因簽發該提單之承攬運送人Flying Transportation Ltd.係
      位於香港九龍之外國法人，託運人Gucci  Timerpieces（HK）Ltd.亦為香港公
      司，是其締結本件承攬運送契約之行為地或要約地亦在香港，應適用香港法律
      云云，惟兩造不爭執該分提單係由訴外人Flying Transportation Ltd.所簽發
      ，原告雖主張訴外人Flying Transportation Ltd.係代理被告泰航公司而簽發
      該分提單，但為被告泰航公司所否認，則依原告主張，其所代位采盟公司與本
      人即被告泰航公司間之關係方為主契約關係，就契約目的言，由訴外人Flying
      Transportation  Ltd.所簽發分提單所表徵「契約關係」是否於訴外人采盟公
      司與被告泰航公司間產生法律關係，仍應適用主契約之準據法。而此部份運送
      契約仍應以我國法為準據法，已如前述，是被告泰航公司抗辯應以香港法為準
      據法云云，殊無足採。
四、當事人間關係：
（一）按稱承攬運送人者，謂以自己名義，為他人之計算，使運送人運送物品而受報
      酬為營業之人，民法第六百六十條定有明文。查依本件兩造不爭之系爭貨物運
      送流程，及原告提出主提單、分提單之簽發人、託運人、受貨人（受通知人）
      等記載，與該分提單背面條款第三條記載：公司（指Flying Transportation
       Ltd.）是貨運公司，主要業務為代表客戶安排貨運運輸事宜，代表客戶安排
      如取貨、運送、將貨物運至運輸公司指定地點、再交給運輸公司、將貨物移交
      與運輸公司前之倉儲及存放工作、在海外接收運輸公司交付之貨物、將貨物運
      至收貨人、客戶或收貨人指定代理人取貨前之貨物倉儲事宜、貨物通關事宜、
      投保、包裝貨物、按客戶指示處理貨物等附屬項目之約定觀之，本件貨物運送
      乃訴外人采盟公司向香港GICCI公司訂購手錶，由訴外人Flying
      Transportation Ltd.受託承運，訴外人Flying  Transportation Ltd.並自為
      託運人，與被告泰航公司訂立運送契約，再於貨物運送至目的地後向訴外人采
      盟公司收取運費、倉租費、報關費等費用，是訴外人采盟公司與訴外人Flying
      Transportation Ltd.間之法律關係為承攬運送關係，應堪認定。
（二）次按當事人主張有利於己之事實者，就其事實有舉證之責任，民事訴訟法第二
      百七十七條前段定有明文。查於目前航空運輸實務，在承攬運送之場合，固除
      運送人開立主提單外，承攬運送人亦簽發分提單，運送人並常有使承攬運送人
      以運送人代理人身分簽發分提單情形，惟依我國民法關於運送及承攬運送之規
      定，二者仍為不同法律關係，且依民法第六百六十四條規定，承攬運送人尚得
      就運送全部約定價額或自行填發提單於委託人，而自為運送人，是承攬運送人
      不必然為實際運送人之代理人，其間法律關係為何，仍須賴渠等自行約定。原
      告主張本件貨物運送之承攬運送人即訴外人Flying Transportation Ltd.實是
      運送人被告泰航公司之代理人云云，但為被告泰航公司所否認，原告自應就此
      負證明責任，而依原告提出被告泰航公司不爭執由其簽發之主提單，雖於左方
      中間一欄記載訴外人Flying Transportation Ltd.係簽發該提單之運送人的代
      理人（Issuing  Carrier's Agent Name and City: Flying Trantsportation
      Limited.  Hong  Kong）之旨，惟依原告提出訴外人Flying  Transportation
      Ltd.所製發之分提單，則無任何記載被告泰航公司為該分提單當事人，或訴外
      人Flying Transportation Ltd.係代理被告泰航公司或為被告泰航公司之利益
      而簽發該提單之文字，或有任何諸如提單抬頭、末尾簽名可以顯示被告泰航公
      司與該分提單之簽發有關聯之記載，又被告永儲公司固陳稱受貨人於提領貨物
      時須併提出主提單與分提單，惟其亦陳明此僅是為判斷提領人所欲提領之貨物
      正確與否，是雖被告泰航公司曾授與代理權予訴外人Flying  Transportation
      Ltd.，然訴外人Flying Transportation Ltd.既係以自己名義簽發分提單，且
      又未足以認其有何以代理人之資格而為之情形，自不能僅以被告泰航公司曾授
      與訴外人Flying        Transportation        Ltd.一節逕認訴外人Flying
      Transportation  Ltd.係以本人即被告泰航公司之代理人之意思簽發分提單，
      而使被告泰航公司負本人責任。此外，原告復無法提出其他證據用以證明訴外
      人Flying Transportation Ltd.係以被告泰航公司代理人之身分簽發分提單，
      而使被告泰航公司對於分提單持有人即訴外人采盟公司負授權人責任，則原告
      主張其得代位訴外人采盟公司，本諸提單持有人之地位，對被告泰航公司主張
      運送契約上之權利云云，即無足採。然原告已自被告委信公司受讓主提單所有
      權利，有原告提出被告委信公司出具之讓渡書一紙為證，且為被告委信公司所
      不爭執，原告既已取得主提單上受貨人之權利，則原告仍得依此對被告泰航公
      司主張運送契約上權利。
（三）至被告永儲公司與被告泰航公司之關係，原告主張被告永儲公司係被告泰航公
      司之履行輔助人，雖為被告二人所否認，惟依民法第六百二十二條規定，稱運
      送人者，謂以運送物品或旅客為營業，而受運費之人，其於物品運送之義務內
      容依同法第六百二十四條、第六百三十二條、第六百四十三條及第六百四十四
      條之規定，始於接受託運人之託運，於約定時間內運送託運貨物，並於抵達目
      的地後通知受貨人，經受貨人為交付之請求後，交付貨物於受貨人為止，且依
      同法第六百二十九條、第六百三十條規定，運送人之提單具有表彰物權之效力
      ，受貨人欲請求交付貨物須將提單繳回，是在物品運送簽發提單情形，受貨人
      須持提單始得向運送人請求交付貨物，運送人亦須憑提單方得交付貨物，又因
      國際間運送，各國為保障國內社會經濟、治安，於貨物進口時幾均要求貨物需
      經報關、繳納關稅等手續，而空運係目前最迅速之運輸方式，故於現今航空實
      務，運送人簽發提單後多不交由託運人持有，令託運人自行轉交受貨人，而是
      由航空業者將貨物連同提單一併運至目的地，先將貨物寄放倉庫，等待報關、
      繳稅等手續，將提單轉交受貨人後，再由受貨人持向倉庫取貨，是倉庫之存在
      對運送人言實為其履行運送契約、交付貨物必要之輔助。查被告委信公司就提
      領貨物過程陳稱，須拿提單正本提領貨物等語，被告泰航公司亦不爭執主提單
      在提貨時已經收回等情，準此，被告永儲公司所以接受貨物寄放並依受貨人持
      交提單放行貨物，乃係為實現運送人即被告泰航公司運送義務之完成，且被告
      永儲公司自承係與泰航公司締結倉儲寄託契約（九十一年一月七日、九十一年
      三月八日言詞辯論筆錄）等語，則本件被告永儲公司之倉庫亦係由運送人即被
      告泰航公司選擇，從而，原告主張被告永儲公司係被告泰航公司之履行輔助人
      ，自屬可採。依民法第二百二十四條規定，被告泰航公司應就被告永儲公司於
      運送契約債之履行有故意或過失時，與自己之故意或過失負同一責任。
（四）另被告委信公司與原告所代位之采盟公司間之關係，兩造不爭執係由訴外人采
      盟公司委託被告委信公司負責報關並至被告永儲公司倉庫提領該批貨物後運送
      至貨主倉庫，原告且自承委信公司之運送費用係由訴外人采盟公司支付（九十
      一年十一月十九日民事爭點整理狀）等情，堪信訴外人采盟公司係就貨物到達
      目的地後，就轉運至其自有倉庫一事，另與被告委信公司簽訂運送契約。
五、契約責任部分：
（一）被告泰航公司之運送契約責任：原告主張系爭貨物中遺失之手錶七十只係因被
      告泰航公司之運送而遺失，但被告泰航公司抗辯其應負之運送人責任因受貨人
      未依法通知已經消滅，並否認損害係在其運送過程中發生等語。按民法第六百
      四十八條固規定，運送物內部有喪失或毀損不易發現者，受貨人需於受領貨物
      後十日內將其喪失或毀損通知於運送人，且系爭主提單背面條款第十二‧一亦
      規定：貨物損壞者，至遲應於收貨日起十四天內提出等語，惟兩造不爭執被告
      委信公司係於八十九年十月三十日向被告永儲公司提領貨物，原告並自承訴外
      人采盟公司與被告委信公司係於翌日共同發現貨物有遺失等情，其並主張於發
      現貨物遺失當日訴外人采盟公司即透過被告委信公司通知被告泰航公司及訴外
      人Flying Transportation Ltd.等語，且據被告委信公司提出該公司具名之傳
      真二紙及訴外人Flying Transportation  Ltd出具之傳真一紙為證，被告泰航
      公司雖否認訴外人Flying Transportation Ltd.為其代理人，辯稱在台北之泰
      航公司台北分公司並未收到被告委信公司之傳真云云，但依被告泰航公司簽發
      之主提單，已授權訴外人Flying Transportation Ltd.為運送人之代理人，業
      如前述，而依被告委信公司提出由訴外人Flying Transportation Ltd.出具之
      傳真，已清楚載明該公司確於八十九年十月三十一日收到通知，知悉以系爭主
      提單、分提單表徵之運送物品中有短少手錶七十只之情形，其已立即進行處理
      ，並於同年十一月二日回覆被告委信公司等旨，且蓋有該公司橡皮章，則被告
      泰航公司抗辯本件運送契約因受貨人采盟公司或被告委信公司未於收到貨物後
      十至十四日內通知被告泰航公司，其運送責任已經消滅云云，即無足採。因此
      ，本件原告主張運送契約債務不履行損害賠償責任是否成立，端視原告可否舉
      證證明系爭貨物之遺失係在被告泰航公司將系爭貨物自香港機場運至中正機場
      ，並將之寄放於倉儲中待提領之運送過程中所造成？查：
      (1)原告主張系爭貨物遺失係在被告泰航公司運送途中造成，係以放行異常報告
        表及大正公司之公證報告為據。惟公證報告雖記載「依本公司調查所見，我
        們認為貨物短少可能是運送期間遭竊所致」等語，然其亦載明：「我們發現
        在我等到達前，所有四箱貨物均已由收貨人打開查看，並留置原處等待我們
        查驗」等語，就貨物原本狀態則記載：「依據受貨人說明... 」等字樣，是
        依公證報告說明，只能確定其於到驗之時貨物數量有短少，尚未能確定系爭
        貨物是否確有遺失，及其遺失究係在運送過程中（自被告泰航公司收受貨物
        迄被告委信公司至被告永儲公司倉庫提領以前），抑或是在內陸轉送過程中
        （即自被告委信公司提領後至貨主倉庫前），或在貨主倉庫中發生。
      (2)而放行異常報告表記載之異常情形僅為「外箱包裝不完整」，並未詳細記載
        所謂包裝不完整之情狀如何，雖該異常報告表載有「如照片所示」等字樣，
        然原告及被告委信公司均自承渠等所取得異常報告表係貨主聯（或稱代理人
        聯），並未檢附任何照片，而被告永儲公司提出之四紙照片又為原告及被告
        委信公司否認係異常報告表所稱之照片。則依異常報告表本身，尚不能推論
        系爭貨物於經被告委信公司至永儲公司提領之際有無遺失及貨物遺失究竟如
        何發生等情。至異常報告表簽發情形，根據被告即原被告永儲公司進口督導
        人員亦即該份異常報告表製作人戊○○到庭具結證稱（原係證人後經原告追
        加為被告，但依民事訴訟法三百十二條及三百六十七條之一準用三百十二條
        之規定，不影響其具結之效力）：「八十九年十月三十日當天委信司機來提
        領時我們發現木箱外面少了兩條的鐵皮打包帶（一個箱子只有兩條的鐵皮打
        包帶），但箱子包裝完整」、「當場我們針對木箱討論很久，如果有打包帶
        的話木箱上面應該有痕跡，但木箱上面沒有打包過的痕跡，當天委信把貨提
        走，隔天委信拿照片來叫我開異常報告」、「我開包裝不完整的異常報告，
        是因為委信說左上角的那張照片上的木箱上沒有兩根橫木條，雖然我當初看
        到的是沒有打包帶，但我想也是有包裝不完整之情形，所以我開異常報告」
        等語，則依被告戊○○證述內容，系爭貨物放行異常報告表上「外箱包裝不
        完整」之記載，尚不足以證明系爭貨物之包裝有何經開啟、裂損而足以影響
        其內容物完整之情形，經本院提示被告委信公司提出原告主張系爭貨物提領
        時狀態之照片予被告戊○○辨識，其陳稱：「被告委信提出的照片也是委信
        當初拿來叫我開異常報告的照片之一，但這張我沒有開立異常報告，因為鐵
        釘、木板都沒有密合，與我當初看的不一樣」等語，是被告委信公司提出之
        照片顯示貨物外觀情形，亦難據為認定貨物遺失即是在被告泰航公司運送途
        中（包含在永儲公司倉庫中）發生。
      (3)雖被告委信公司聲請訊問之證人即被告委信公司受僱人陳錦文到庭證稱：「
        當初提領貨物時，我有在場，我看到四箱貨只有一箱沒有打包帶，感覺上包
        裝不是很好，包裝不完整，比如箱子釘的不很緊，箱子的木條中間有縫，感
        覺像重釘過」等語，並指證當初看到箱子包裝的樣子的就是被告委信公司提
        出的照片，板子有撬起來等語，然其復證稱：「當時討論很久，因為當場箱
        子是釘好的，我們不知道箱子裡少了什麼，所以督導建議我們先把貨送到客
        戶那邊，看有什麼問題回來再說。」，經被告泰航公司訴訟代理人再次詢問
        初次提領情況是否督導說箱子釘的很緊，所以沒有開封等語，證人陳錦文並
        答稱：「是的」等語，惟依被告委信公司提出之照片觀之，其上面四角鐵釘
        脫落，明顯可見鐵釘外露，三片木板僅是覆蓋在外箱上面，應為木箱已經翹
        開且未重新釘上之外觀，實非證人證稱「感覺上包裝不是很好，包裝不完整
        ，比如箱子釘的不很緊，箱子的木條中間有縫，感覺像重釘過」之情狀可以
        比擬；再者證人陳錦文經被告永儲公司訴訟代理人詢問「第二天要求永儲開
        立異常報告前是否知道有短少貨物時」，證稱：「是的，我不是第一次到倉
        儲去提貨，剛才我看到的照片（指委信提出照片），我認為瑕疵還好」等語
        ，被告委信公司亦自承：「我們是前一天發現有異，第二天重開異常報告書
        」（九十一年八月九日言詞辯論筆錄）等語，是依被告戊○○、證人陳錦文
        及被告委信公司陳述可以確定，系爭貨物之放行異常報告表並非被告委信公
        司提領貨物當日由被告永儲公司當場開立，而是翌日因發現貨物短少再至被
        告永儲公司處補行開立，果被告委信公司於提領貨物之時系爭貨物外觀即如
        其所提出照片所示，依該外觀觀之，任何人不稍費力即可打開木箱包裝、取
        得木箱內裝載貨物，衡情被告委信公司之提貨人即會當場要求開立異常報告
        ，以釐清責任，斷不會翌日待發現貨物短少之事實後，始至永儲公司要求補
        開立放行異常報告表，況依被告委信公司提出其自稱傳真予被告泰航公司之
        傳真記載「提貨時發現木箱被重新包裝過」，並詢問包裝時木箱訂做是否都
        完整？是否於飛航定木箱？進倉後遺失機率大不大等語，有該紙傳真附卷可
        參，亦見被告委信公司於發現貨物遺失初期，亦僅是對於遺失貨物之該只木
        箱外表包裝與其他載運相同貨物之三只木箱不同產生疑義而已，是證人陳錦
        文證詞，顯於常情不符而不足採。
      (4)原告雖又以：被告泰航公司簽發清潔提單，足證系爭貨物於交運時完好無損
        ，且被告泰航公司提供卸貨時照片竟與被告永儲公司提供稱係簽發放行異常
        報告所附之照片相同，然於公證時木箱上已無鐵皮打包帶，主張系爭貨物遺
        失係在被告永儲公司占有管領之倉庫中發生云云，惟因空運運送非如海運運
        送有海商法之特別規定，故空運運送人之責任僅能適用民法之規定，而所謂
        「清潔」提單之概念，乃八十九年一月二十六日修正前海商法因仿西元一九
        二四年海牙規則第三條第三項第三款規定載貨證券應載明「貨物之外表情狀
        」（the apparent order and condition  of the goods）而於第九十八條
        規定載貨證券應就貨物「情狀」為記載，故於海商實務上常有運送人於載貨
        證券上記載「貨物外表情狀良好」（in   apparent   good   order   and
        condition）或「外觀上良好」（apparently  sound）等字句，此即所謂清
        潔提單或載貨證券，然於航空運送，依我國民法第六百二十四條、六百二十
        五條規定，就貨物情形，只需記載運送物之種類、品質、數量及其包皮之種
        類、個數及記號等，故一般空運提單只就運送物品名、數量、包皮個數、包
        裝材質、規格等為記載而已，並未特別載明該貨物外表情狀良好或外觀上良
        好等字句，即認於空運運送亦有所謂清潔提單之概念，然查，系爭貨物交運
        時內以紙盒將手錶三十個或二十個包裝，再以木箱、鐵釘裝釘完妥，為兩造
        所不爭執，並有原告提出公證報告內附照片八紙、被告委信公司提出照片一
        紙、被告永儲公司提出照片四紙為證，則被告泰航公司於簽發提單前，並無
        機會檢查木箱內手錶狀況，亦無法確知手錶數量，而木箱縱有如被告永儲公
        司、證人戊○○所陳有一木箱外無打包帶之情形，倘無損於其包裝之牢固，
        一般運送人亦不致於特別於提單上註記任何說明，是被告泰航公司依託運人
        之陳報，於提單上記載運送物品名、數量、包皮個數、包裝材質、規格等，
        亦未足認系爭貨物內容物個數在託運時即如原告所陳稱應有之數量。且兩造
        不爭執系爭貨物於自被告泰航公司航空器卸貨送交被告永儲公司倉庫之時，
        被告永儲公司並未簽發進口貨物進倉或接收異常情形報告表，堪信系爭貨物
        於進儲被告永儲公司倉庫之時，被告泰航公司、永儲公司理貨人員均未認為
        系爭貨物有何不妥之處，而以一航空公司每日運輸量、一倉儲公司每日進貨
        量之大，如非認為所處理貨物有何特別應加注意情形，殊不可能就每一處理
        貨品均拍照存證，故被告永儲公司與泰航公司辯稱被告泰航公司所提供之照
        片即係被告永儲公司所提供之異常情形照片，二者係為相同之照片等語，堪
        認為真實。而公證時公證報告所附系爭貨物外觀照片，乃訴外人采盟公司與
        被告委信公司於公證公司人員到達前開拆查看後之外觀，業如前述，則原告
        以被告泰航公司提供照片與被告永儲公司提供之照片相同，與公證時木箱外
        觀不同，遽論系爭貨物在被告永儲公司占有管領之倉庫中遺失云云，亦無可
        採。
      (5)綜合前述被告戊○○、證人陳錦文證詞及被告委信公司傳真函文與本件異常
        報告表開立之時間等節以觀，可認系爭貨物於被告委信公司至被告永儲公司
        受領時，依其外表包裝或包皮觀之，情狀堪稱完好無損，亦無從察覺貨物已
        毀損或滅失。雖訴外人采盟公司事後拆啟包裝、包皮後始發現貨物業已滅失
        ，仍不得逕認運送人交付之運送物與其所受領之狀態非同一，索賠人即原告
        就該貨物於運送人手中發生毀損滅失之舉證責任仍未盡。此外，原告復未能
        提出其他證據證明系爭貨物出倉狀態為何，及貨物於託運之初並無毀損滅失
        ，迄訴外人采盟公司委託被告委信公司至被告永儲公司提領貨物時，運送物
        業已毀損滅失等節，其主張系爭貨物遺失係被告泰航公司運送所造成之損害
        ，諉無足信。從而，原告起訴主張被告泰航公司應就貨物遺失之損失，依運
        送契約之法律關係負債務不履行之損害賠償責任，自屬無據。
（二）被告永儲公司之寄託契約責任：查本件被告永儲公司所以接受貨物寄放並依受
      貨人持交提單放行貨物乃係為實現運送人即被告泰航公司運送義務之完成，依
      被告泰航公司之指示所為之行為，已如前述，原告亦不爭執被告永儲公司係被
      告泰航公司之履行輔助人，其復主張與被告永儲公司間有寄託契約云云，顯然
      前後矛盾，洵無足採，況依前所述，原告又未能證明系爭貨物確有在被告永儲
      公司倉庫保管中遺失情事，則其依寄託契約之法律關係，請求被告永儲公司負
      債務不履行之損害賠償之責，亦屬無據。
（三）被告委信公司之運送契約責任：依原告所提前揭證據，固無法證明系爭貨物係
      在被告泰航公司空運運送途中或被告永儲公司倉庫存放時發生遺失，惟亦無法
      證明其遺失是在被告委信公司提領貨物後至貨主倉庫前之內陸轉送過程中，或
      在貨主倉庫中發生，則原告代位訴外人采盟公司依民法第六百三十四條規定訴
      請被告委信公司對於運送物之喪失負損害賠償責任，亦無理由。至原告主張被
      告委信公司於本件貨損之處理過程有過失，故被告仍應負債務不履行損害賠償
      責任云云，核被告委信公司於貨損之處理尚非其依與訴外人采盟公司間運送契
      約內容應負之契約上義務，原告亦無從依運送契約之法律關係，主張被告委信
      公司應就此負債務不履行損害賠償責任。
六、侵權行為責任部分：按主張他人應負侵權行為損害賠償責任者，須就他人行為構
    成侵權行為之要件，負舉證之責任，亦即須就他人有無故意或過失行為存在、其
    行為具有不法性、侵害他人權利及行為與損害間有無因果關係等節舉證以實其說
    。原告既未能舉證證明系爭貨物究竟在運送之何階段遺失，亦未能證明被告泰航
    公司、永儲公司、委信公司或戊○○有何符合侵權行為責任要件情形，則其無論
    係代位訴外人采盟公司因取得承攬運送人Flying Transportation Ltd.簽發之分
    提單而成為貨物所有人之地位，或代位被告委信公司因受讓被告泰航公司簽發之
    主提單而取得之貨物所有人地位，其依侵權行為及僱用人之連帶損害賠償責任，
    請求被告泰航公司、永儲公司與戊○○、委信公司負損害賠償責任，亦無所據。
七、綜上，原告與訴外人采盟公司間，就系爭貨物固訂有運輸保險契約，原告並於發
    現系爭貨物遺失後賠償訴外人采盟公司，而依保險法第五十三條代位規定取得訴
    外人采盟公司之權利，復自被告委信公司處受讓損害賠償債權，惟原告既無法證
    明本件貨物遺失究係於被告泰航公司空運過程中、或在被告永儲公司倉庫寄放時
    遺失，抑被告委信公司陸運過程中遺失，又未能證明被告中究竟何人侵害其權利
    ，從而原告就被告泰航公司、永儲公司、委信公司部分本於債務不履行及侵權行
    為法律關係，就被告戊○○部分本於侵權行為法律關係，依不真正連帶之法律關
    係，請求被告泰航公司，或永儲公司與被告戊○○連帶，或被告委信公司賠償七
    十三萬零二十九元整，及自九十一年七月十六日起至清償日止，按年利率百分之
    五計算之利息，為無理由，應予駁回。又原告之訴既無理由，其假執行之聲請亦
    失所附麗，應併予駁回。
八、兩造其餘攻擊防禦方法，依上開理由，經本院審酌後，認均與判決結果不生影響
    ，爰不再一一論駁。
九、據上論結：原告之訴為無理由，依民事訴訟法第七十八條，判決如主文。
中　　　華　　　民　　　國　　九十一　　年　　 十二　　 月　　三十一　　日
                                        臺灣桃園地方法院民事第二庭
~B法　　　官　管靜怡
右為正本係照原本作成
如對本判決上訴須於判決送達後廿日內向本院提出上訴狀
中　　　華　　　民　　　國　　九十二　　年　　 　一　　 月　　　二　　　日
~B書　記　官　趙芳媞
